臺灣高等法院花蓮分院刑事判決　　 95年度上更(一)字第149號
上　訴　人　臺灣花蓮地方法院檢察署檢察官
被　　　告　甲○○
選任辯護人　張靜律師
上列上訴人因被告貪污案件，不服臺灣花蓮地方法院中華民國94
年3月22日91年度訴字第197號第一審判決（起訴案號：臺灣花蓮
地方法院檢察署91年度偵字第935號），提起上訴，經判決後由
最高法院發回更審，本院判決如下：
    主  文
原判決撤銷。
甲○○共同連續對於依據法令從事公務之人員，關於違背職務之
行為，交付賄賂，處有期徒刑陸月，褫奪公權壹年。
    事  實
一、王志揚自民國85年7月間起，擔任花蓮縣鳳林榮民醫院院長
    ，綜理該院院務；邱振洋自85年12月16日起，負責該院採購
    業務，均係依據法令從事於公務之人員。甲○○與林思容為
    夫妻關係，甲○○經營朝馬公司，林思容經營書香緣企業社
    （登記負責人為林如鈴）。王志揚自86年1月間起至同年8
    月間，指示邱振洋向朝馬公司採購印刷用品，向書香緣企業
    社採購文具用品，並藉機向甲○○、林思容要求賄賂。甲○
    ○與林思容為獲取印刷用品及文具用品採購之機會，乃同意
    交付賄賂。邱振洋乃未經訪價即由林思容提供三家廠商估價
    單（印刷物品採購提供朝馬公司、真辰社、僑榮彩印社；文
    具用品採購提供書香緣企業社、麗崧書局、大欣文具行），
    再由邱振洋製作不實之訪、比價記錄簽報王志揚核准採購，
    以此方式連續向朝馬公司採購如附表所示之物，及向書香緣
    企業社採購新台幣（下同）20餘萬元之文具用品。甲○○與
    其妻林思容即基於交付賄賂之概括犯意聯絡，或由甲○○，
    或由林思容先後於附表所示交貨日期之後交付賄賂23,530元
    ；另於86年2月間，或經由邱振洋轉交王志揚，或直接交付
    王志揚賄賂20,000元，總計交付王志揚43,530元之賄賂。
二、案經臺灣花蓮地方法院告發由臺灣花蓮地方法院檢察署檢察
    官偵查起訴。
    理  由
一、按被告以外之人於偵查中向檢察官所為之陳述，除顯有不可
    信之情況者，得為證據。又被告以外之人於檢察事務官、司
    法警察官或司法警察調查中所為之陳述，與審判中不符時，
    其先前之陳述具有較可信之特別情況，且為證明犯罪事實存
    否所必要者，得為證據。刑事訴訟法第159條之1第2項、第
    159 條之2分別定有明文。
二、查上揭事實，已經被告甲○○之妻林思容於另案（臺灣花蓮
    地方法院檢察署88年度偵字第3238號）88年6月1日法務部調
    查局東機組調查及檢察官偵查時明確自白在卷（88年度他字
    第122號偵查影印卷第89-94頁、第52- 53頁），且有記載賄
    賂金額（管銷費用）之帳冊影本（同上卷第96-110頁）及林
    思容於應訊時簽認之「由朝馬公司查扣帳載可確知邱振洋獲
    取回扣數額暫列清表」附卷可稽（同上卷第95頁），堪認林
    思容於另案東機組詢問及檢察官偵查中所為之上揭陳述確與
    事實相符。上揭林思容於東機組中之陳述相對於林思容於本
    院前審審理中否認上開行賄事實之陳述而言，林思容於東機
    組中之陳述既有卷附記載賄賂金額（管銷費用）之帳冊影本
    及林思容於應訊時簽認之「由朝馬公司查扣帳載可確知邱振
    洋獲取回扣數額暫列清表」可憑，且與偵查中所述相符，顯
    然具有較可信之特別情況，且為證明被告犯罪事實存否所必
    要；另林思容於檢察官偵查中所為之陳述，並無出於脅迫、
    利誘、疲勞訊問或其他不正之方法，亦無顯不可信之情況，
    依上揭規定，林思容上揭審判外之陳述得為本案不利於被告
    之證據。
三、被告甲○○雖於本院審理中否認上開犯行，辯稱：伊妻林思
    容於88年6月1日在東機組及檢察官偵查中所為之陳述，與事
    實不符，林思容當時之陳述並非出於自由意志云云；辯護意
    旨亦辯稱：林思容於88年6月1日在東機組應詢時之陳述並非
    出於其自由意志，其意思不自由之情形且延伸至檢察官訊問
    之階段，故上開林思容於東機組及檢察官偵查中所為之陳述
    均無證據能力等語。惟查：上揭林思容88年6月1日東機組詢
    問錄影帶經一審法院於93年5月24日當庭勘驗結果，雖因錄
    音效果不佳，林思容陳述之內容多因聲音不夠清楚而不能確
    認其內容（原審筆錄將林思容聲音不清楚的部分以………代
    替），但自可以辨識之各部分內容綜合以觀，林思容當時陳
    述之語氣仍屬從容，甚至一再出現笑容（原審卷二第284、
    295、297頁），就連案由（貪污）之妥當性都提出質疑，且
    要求調查員予以更改，並對筆錄內容表示意見（原審卷二第
    296頁），足見其意志並未受到壓制。尤其當調查員問及：
    「是你付的還是你老公（指被告甲○○）付的？都有？」、
    「你老公在家時間很少，所以幾乎是你付的？」等關鍵問題
    時，林思容均以點頭之方式予以確認，且更明確陳稱：「兩
    個都有機會給」，其為此部分陳述時還面帶笑容（原審卷二
    第295頁）。再對照林思容於本院前審審理時坦承上揭調查
    筆錄係伊看過以後才簽名，其中部分筆錄內容係應伊之要求
    而修改等情（本院上訴審卷第189頁），益見林思容上揭筆
    錄中所記載之內容確係出於其自由意志。而林思容隨後經東
    機組移送檢察官複訊時，除明確表示上揭東機組筆錄記載屬
    實之外，復陳稱：扣案帳冊上「管銷費用」欄內所記載之金
    額係交付給邱振洋之回扣（實係賄賂）等語（他字第122號
    偵查影印卷第53頁），顯見上揭東機組筆錄確係依據林思容
    在自由意志下之陳述而記載。是林思容於本院前審改稱：伊
    於東機組及於檢察官偵查中所為陳述並不是出於自由意思，
    是調查員要求伊那樣講，並要伊於檢察官偵查中亦要照著以
    前所述那樣說，調查員訊問伊時，伊當然會覺得害怕，是害
    怕被關（羈押），調查筆錄之簽名是「我不簽不行，是因為
    我心急小孩放學回到家裏沒有人，我想簽名就可以回去」，
    調查局人員訊問伊時，是「他用孩子來恐嚇我，那時候我因
    為這件事情在東機組時心裏掛念者家裏沒有人，他告訴『妳
    連妳先生也拖進來嗎？』他意思是要我承認，否則我先生也
    會有事」等語，無非為伊自己及被告脫卸之詞，不足採取。
四、至於東機組調查員於詢問中曾經向林思容告稱：「怎麼又是
    你先生？你不是實際負責人嗎？怎麼推給你先生，你們兩夫
    妻要一起進去，是不是？」、「如果你隱瞞的話，檢察官會
    以為你有串供的情形，明明你沒有事情的，你今天就可以回
    去的，就變成你被關起來了，那本來不會上報變成會上報，
    那怎麼辦，今天如果你說我們問一問，檢察官問一問，你把
    知道的全部都講出來，檢察官讓你回去，那這個事情才不會
    上報，如果你被收押，才會上報」、「所以你把整個事情說
    出來，我們不會為難你，相信檢察官也不會為難你，自然就
    會讓你回去了」（原審卷二第288- 290頁）等語，僅係表明
    林思容如果不坦承供述，有可能被檢察官認為有與其夫即被
    告甲○○間有串證之虞而增加被羈押之可能性。而類此涉及
    公務員貪瀆之案件，如有供貨廠商涉嫌行賄而被聲請羈押，
    依一般經驗法則，確實有可能因為具有較強之新聞性而登上
    新聞版面，就此而言，調查員上揭陳述，應屬對涉嫌被告提
    供之利害分析，而非脅迫或利誘。又刑事訴訟法禁止對被告
    施予強暴、脅迫、利誘、詐欺等手段，其目的在於上揭手段
    容易造成被告之陳述因其意志不自由而受到扭曲，甚至因此
    而為反於真實之自白，有害於被告之基本人權，但此保護被
    告權利之規定，並非在禁止刑事偵查人員對詢問對象使用詢
    問技巧或施予適當之心理壓力，並藉以突破案情發現真實。
    本院認為上揭調查員之陳述雖足以造成林思容一定程度之心
    理壓力，但其強度顯然尚不足以扭曲其自由意志。況林思容
    於東機組詢問中應對之態度仍屬從容，甚至時而展現笑容，
    並無意志受到壓制之情狀，已如前述，更難以調查員於詢問
    中曾以上述若干言詞對林思容施予心理上之壓力，即認其有
    脅迫或利誘之情事。辯護意旨就此所為之辯解，亦不足採。
五、又上述文具及印刷用品之採購，其金額在5百萬元以下，應
    依當時有效之「機關營繕工程及購置定製變賣財物稽察條例
    」第6條之規定，依議價或比價之方式為之，而所謂議價或
    比價，係以採購承辦人員經過實質之訪價程序，並依據訪價
    之結果，訂定底價後，進行實質之議價，或依數家廠商各自
    之估價進行實質之比價程序，藉以杜絕浪費及舞弊。但上述
    文具及印刷用品採購案，均係由林思容提供其自行填寫之其
    他廠商估價單交由邱振洋作為形式上比價之依據，並未進行
    實質之比價，已經林思容於上述88年6月1日東機組調查中明
    確陳述在卷（他字第122號偵查影印卷第191頁），被告及林
    思容係對王志揚、邱振洋2人違背職務之行為交付賄賂，至
    為明顯。核被告所為，係犯貪污治罪條例第11條第1項之對
    於公務員關於違背職務之行為交付賄賂罪。被告與林思容間
    有犯意聯絡及行為分擔，皆為共同正犯。又被告行為後，刑
    法第56條連續犯之規定，業於94年1月7日修正公布刪除，並
    於95年7月1日施行，則被告之犯行，因行為後新法業已刪除
    連續犯之規定，此刪除雖非犯罪構成要件變更，但顯已影響
    行為人刑罰之法律效果，自屬法律有變更，依新法第2條第1
    項規定，比較新、舊法結果，仍應適用較有利於被告之行為
    時法律即舊法論以連續犯（最高法院95年第8次刑事庭會議
    決議參照）。查被告先後多次犯行，時間緊接，犯罪構成要
    件相同，顯係出於概括之犯意反覆為之，為連續犯，以一罪
    論，依法加重其刑。又被告上揭犯罪之情節輕微，而其交付
    之財物在5萬元以下，應依同條例第12條第2項之規定減輕其
    刑。
六、原審失察，遽為無罪之諭知，尚有未洽。檢察官上訴指摘原
    判決不當，為有理由，應予撤銷改判。爰審酌被告係因過去
    之同事之情誼而誤觸法網，及犯罪所生之損害尚非重大等等
    一切情狀，量處如主文所示之刑。
七、又王志揚另案被訴依據法令從事公務之人員，購辦公用物品
    ，收取回扣犯罪部分，雖經本院於95年1月17日以94年度上
    更 (二)字第112號判決諭知王志揚無罪在案。惟該案仍於最
    高法院審理中，尚未確定，本院自得依調查之結果，本於確
    信之心證認定事實，併予敘明。
據上論斷，應依刑事訴訟法第369條第1項前段、第364條、第299
條第1項前段，貪污治罪條例第11條第1項、第12條第2項、第17
條，刑法第2條第1項前段、第11條前段、第28條、第37條第2項
，修正前刑法第第56條，判決如主文。
本案經檢察官乙○○到庭執行職務。
中　　華　　民　　國　　96　　年 　　4 　　月　　12　　日
                  刑事庭審判長法  官     謝 志 揚
                              法  官     賴 淳 良
                              法  官     林 慶 煙
以上正本證明與原本無異。
如不服本判決，應於送達後十日內，向本院提出上訴狀。其未敘
述理由者，並應於提出上訴狀後十日內向本院補提理由狀 (須附
繕本)。
                              書記官     林 明 智
中　　華　　民　　國　　96　　年 　　4 　　月　　12　　日
附錄本判決論罪科刑法條：
貪污治罪條例第11條
對於第 2 條人員，關於違背職務之行為，行求、期約或交付賄賂
或其他不正利益者，處1年以上7年以下有期徒刑，得併科新臺幣
3百萬元以下罰金。
對於外國、大陸地區、香港或澳門之公務員，就跨區貿易、投資
或其他商業活動有關事項，為前項行為者，處5年以下有期徒刑
或科新臺幣1百萬元以下罰金。
不具第 2 條人員之身分而犯前二項之罪者，亦同。
犯前三項之罪而自首者，免除其刑；在偵查或審判中自白者，減
輕或免除其刑。
在中華民國領域外犯第 1 項、第 2 項之罪者，不問犯罪地之法
律有無處罰規定，均依本條例處罰。
貪污治罪條例第12條
犯第 4 條至第 6 條之罪，情節輕微，而其所得或所圖得財物或
不正利益在新台幣 5 萬元以下者，減輕其刑。
犯前條第 1 項、第 2 項之罪，情節輕微，而其行求、期約或交
付之財物在新台幣 5 萬元以下者，亦同。
貪污治罪條例第17條
犯本條例之罪，宣告有期徒刑以上之刑者，並宣告褫奪公權。
